臺灣臺北地方法院刑事判決　　　　　　　　 99年度自字第1號
自　訴　人　許文鼎
　　　　　　許文超
　　　　　　祝厚民
共　　　同
自訴代理人　高秀枝律師
被　　　告　謝玉璿
選任辯護人　高靜怡律師
　　　　　　林紹源律師
上列被告因誣告案件，經自訴人提起自訴，本院判決如下：
    主  文
謝玉璿意圖他人受刑事處分，向該管公務員誣告，處有期徒刑陸
月。
    事  實
一、謝玉璿係極識寶國際事業有限公司（下稱極識寶公司，址設
    新北市淡水區下圭柔山71-5號）負責人，緣極識寶公司與鼎
    仁國際開發有限公司（下稱鼎仁公司，址設臺北市大安區○
    ○○路○段412之1號3樓之1）就車牌號碼1356-QU、3111-DB
    號自小客車（下稱系爭車輛）有民事糾紛，鼎仁公司負責人
    許文鼎遂出具委託書委由祝厚民取回系爭車輛。嗣許文超、
    祝厚民於98年9月7 日上午9時許，持委託書前往極識寶公司
    工廠（址設桃園縣龜山鄉○○路155之1號），經謝玉璿閱覽
    並複印委託書後，交代員工薛舜宇取出系爭車輛內財物，薛
    舜宇取出財物後並交付系爭車輛鑰匙與祝厚民，許文超、祝
    厚民始將系爭車輛駛離。詎謝玉璿明知取回車輛過程平和，
    並無任何強暴不法之情，竟基於意圖使許文鼎、許文超、祝
    厚民受刑事處分之單一犯意，於98年10月6 日向臺灣臺北地
    方法院檢察署遞交刑事告訴狀，提出強盜罪之告訴，並於98
    年11月23日在臺北市政府警察局大安分局偵查隊警詢時，及
    於99年3 月25日檢察官偵查中委請告訴代理人到庭，接續誣
    指許文鼎、許文超、祝厚民於98年9月7日上午9 時許，夥同
    數名姓名不詳之黑衣人，包圍極識寶公司工廠，以強暴方式
    奪走薛舜宇身上之系爭車輛鑰匙，且對於薛舜宇表示車上尚
    有謝玉璿所有物品，亦不理會，強行開走系爭車輛，並奪走
    其放置於車內之財物云云。嗣該案經檢察官偵查後，認並無
    任何強盜犯行，以99年度偵字第8668號對許文鼎、許文超、
    祝厚民等人為不起訴處分確定。
二、案經被害人許文鼎、許文超、祝厚民委任律師為自訴代理人
    提起自訴。
    理  由
一、本院援引之事證，當事人均同意作為證據使用，且於本院審
    理期日提示時，均未聲明異議，經本院審認結果，尚無不得
    為證據之情形，且以之作為證據尚屬適當，依刑事訴訟法第
    159條之5之規定，均認有證據能力。
二、訊據被告謝玉璿對於自訴人許文超、祝厚民有於前揭時、地
    ，持自訴人許文鼎出具之委託書，取走系爭車輛，及伊確有
    於前揭時、地對自訴人3 人提出共同強盜之告訴等節固不爭
    執，惟矢口否認有何誣告之犯行，辯稱：自訴人許文超、祝
    厚民當時是夥同數名黑衣男子一同前往，因為人數很多，造
    成伊心生畏懼，且伊將系爭車輛鑰匙交給伊之員工薛舜宇，
    委請薛舜宇將車上物品搬下時，鑰匙竟遭自訴人祝厚民強行
    搶走後，直接將系爭車輛開走，奪走伊放置於車上之財物，
    因此伊沒有誣告云云。惟查：
  (一)被告先後於98年10月6 日具狀向臺灣臺北地方法院檢察署、
    於98年11月23日至臺北市政府警察局大安分局偵查隊製作筆
    錄，及於99年3月25日偵查中委請告訴代理人對自訴人3人提
    出強盜案件之告訴，指訴許文鼎、許文超、祝厚民共同於98
    年9月7日，在極識寶公司工廠僅薛舜宇一人留守，竟由許文
    超、祝厚民夥同數名姓名不詳之黑衣人，強行取走系爭車輛
    及車內財物，嗣由臺灣臺北地方法院檢察署檢察官以查無任
    何強盜犯行，認自訴人3 人罪嫌不足，為不起訴處分，被告
    不服聲請再議，經臺灣高等法院檢察署以該罪所侵害者乃極
    識寶公司之法益，被告為告發人，而非告訴，不得聲請再議
    為由而確定在案等情，乃為被告所不爭執，並有刑事告訴狀
    、調查筆錄、訊問筆錄、臺灣臺北地方法院檢察署99年度偵
    字第8668號不起訴處分書，及臺灣高等法院檢察署99年7 月
    1日檢紀列字第0990000756號函文各1份在卷可稽（見98年度
    他字第10041號卷第2至3、16至17、42頁、99年度偵字第866
    8 號卷第19至19頁反面、99年度他字第5793號卷第18頁），
    此部分事實，自堪認定。
  (二)關於自訴人許文超、祝厚民取回系爭車輛之情形，分別據證
    人即到場處理之員警吳威憲於本院審理中證稱：「當時我是
    執行巡邏勤務，接獲派出所通報上址有糾紛，我就一人前往
    ，因為當時同時有二件案件發生，另外一個同事去處理另外
    一件案件，是我獨自一人去的，去到現場時我記得是工廠，
    進去有4到5名的男子在工廠門口，其中一人拿著V8，我去就
    詢問他們，其中一人跟我說他們是要來拿公司的車子，他們
    有出示1 張委託書給我看，內容我忘記了，我記得其中一名
    男子跟我講，車子是他們公司的，行照在工廠的負責人身上
    ，這些人在外面，然後我就先進去裡面找負責人看行照，我
    記得行照上面車主不是工廠負責人，我知道他們是來拿車子
    的，而且現場沒有犯罪行為，所以我就看著他們拿車，如果
    是屬於民事糾紛的話，警方是不介入的，我記得是負責人叫
    他們的員工去車子裡面把東西搬下來，車子要交給他們，我
    沒有看到他們搬完我就先離開了。」、「（問：要去取車的
    人，在現場有無使用暴力的行為？）以我到現場看的情況是
    沒有。」、「（問：你有無看到被告交付鑰匙出來？）我只
    記得是被告叫員工去搬東西，我印象中沒有看到被告交鑰匙
    。」、「（問：你有無看到去取車的人去搶鑰匙？）如果有
    看到就不是民事案件了。」、「（問：去取車的人有無強行
    把車開走？）沒有。」等語（見本院卷第141、141頁反面）
    ，及證人薛舜宇於審理中結證稱：「我印象中有人說要來找
    老闆，然後老闆跟對方溝通了一下子之後，老闆叫我拿鑰匙
    ，然後車就被開走了....」、「問：老闆有無叫你去把車上
    物品拿出？）有。」、「（問：對方的人是否有搶你的鑰匙
    或是強行把東西拿走的情形？）強行是沒有，也沒有搶，鑰
    匙是我直接交給對方，對方沒有搶的動作，問我是否是車鑰
    匙，我說是，我就將鑰匙交給對方。」、「（問：是否知道
    2 輛車是做何用的？）老闆上下班通勤用的，大部分都是老
    闆自己在開的。」、「（問：既然是老闆自己開的車子，為
    何你要把鑰匙交給對方？）因為我知道車子是租的，是老闆
    叫我把車子鑰匙拿下來，我知道他們是要來拿車，老闆先叫
    我把車上物品清空，再去拿鑰匙，老闆並沒有叫我把鑰匙交
    給對方，因為對方很明顯是要來拿車，所以我就把鑰匙交給
    對方。」、「（問：你把鑰匙交給對方時，被告有無在旁邊
    ？）我不清楚他有無看到，但事後知道鑰匙已經交到對方手
    上。」、「（問：所以你是自己認為已經東西清空了，才將
    鑰匙交給對方？）因為我認為東西已經搬的差不多，我問老
    闆還有哪些東西要搬，老闆說沒有什麼東西要搬，我才把鑰
    匙交給對方。」、「（問：所以在你清理車上東西及把鑰匙
    交給對方的過程中，對方都沒有任何粗暴的行為？）沒有。
    」等語綦詳（見本院卷第202頁反面、203、204、204頁反面
    ）。參以，證人吳威憲、薛舜宇與自訴人3 人及被告均無任
    何親屬關係，就本案案情亦無利害關係，且證人薛舜宇甚至
    為被告公司前員工，自無設詞偏頗自訴人3 人，而甘冒偽證
    刑責之必要，是證人吳威憲、薛舜宇上開證詞應屬真實可信
    。由證人吳威憲、薛舜宇上開證言可知，系爭車輛鑰匙並非
    係自訴人許文超、祝厚民以強暴、脅迫或其他不法方式而取
    得，至為灼然。再者，經本院當庭勘驗自訴人提出之當日錄
    音錄影光碟之結果，自訴人許文超、祝厚民於上開時、地取
    回系爭車輛時，確有警察到場，且自訴人許文超、祝厚民或
    其他陪同到場之人，並未對被告或證人薛舜宇有任何強暴、
    脅迫等行為，此有勘驗筆錄在卷可參（見本院卷第145至146
    頁反面）。況且，倘若自訴人果真係強行取走車輛，豈有在
    現場交付委託書供被告閱覽，進而任由被告影印留存委託書
    作為備份之用？然而被告卻於提出強盜案件告訴時，可提出
    委託書影本作為證據使用（見98年度他字第10041號卷第9頁
    ），更顯見自訴人並未對被告有何強暴、脅迫或不法行為。
    此外，並有桃園縣政府警察局員警工作紀錄簿2 紙在卷可稽
    （見同上卷第31至32頁）。足證被告上開所辯系爭車輛鑰匙
    是自訴人祝厚民強行取走云云，委無足取。
  (三)次查，在自訴人駛走前開車輛前，車內之財物業經證人薛舜
    宇取出，且經詢問被告確認並無有漏取之財物後，證人薛舜
    宇始將鑰匙交付乙節，亦據證人薛舜宇證述如前；參以，薛
    舜宇取出車內財物時，自訴人祝厚民及陪同到場之人，更提
    醒薛舜宇車內之行動電話及CD盒是否為其等所有之物，亦經
    本院當庭勘驗屬實，有前開筆錄可佐（見本院卷第146 頁反
    面），益徵自訴人並無強盜被告放置於系爭車輛車內財物之
    行為，故被告所辯自訴人祝厚民強行將系爭車輛開走而奪取
    伊放置於車上之財物云云，顯與事實不符，不可採信。
  (四)又依通常之社會生活經驗，一般人在陳述其過往經歷之突發
    事件時，由於個人記憶、認知、理解、表達能力等因素，以
    及因事發時間經過日久，以致日後並無法一字不漏鉅細靡地
    重複陳述，此乃事理所當然。是以證人吳威憲對於是否有目
    睹自訴人拖走車輛之情形，及被告、自訴人是否經協調後決
    定由自訴人取回乙節，於本院審理時證稱：「我看到的情況
    是，被告叫員工搬東西，我沒有看到車子拖回的情況，至於
    雙方有無協調車子由委託人祝厚民拖回我不記得。」等語（
    見本院卷第142 頁），然其對於前開工作紀錄簿上記載之內
    容，則答以：「因為這個案子我還是只是依稀的記住情況，
    我當時情況記得比較清楚，所以才寫在工作紀錄簿上，現在
    已經印象沒有那麼清楚。」等語（見本院卷第142 頁反面）
    ，可見關於自訴人如何取得系爭車輛鑰匙之情形，證人吳威
    憲已因時間經過而記憶模糊，是該部分之事實，自應以前開
    工作紀錄簿上之記載：「....最後雙方協調車由受委託人祝
    厚民拖回，其他後續將至法院解決。」等語（見98年度他字
    第10041號卷第32 頁），較與事實相符而可採信。從而，堪
    認自訴人祝厚民取回系爭車輛既係經被告同意後所為。又自
    訴人祝厚民、許文超既不構成強盜之犯行，則僅出具委託書
    而始終未在現場出現之自訴人許文鼎，自難認與自訴人祝厚
    民、許文超間有何強盜之犯意聯絡及行為分擔，亦為明確。
  (五)按告訴人所訴事實不能證明其係屬實，在對於被訴人為不起
    訴處分確定者，固不能謂告訴人因此即應負誣告罪責，然此
    必以告訴人有出於誤會或懷疑被訴人有此事實，或對其事實
    張大其詞而為申告之情形，始足以當之，若告訴人以自己親
    歷被害事實，堅指被訴人有犯罪行為，指名向該管公務員告
    訴，經不起訴處分，認被訴人無此犯罪事實者，即不能謂告
    訴人不應負誣告罪責；復按刑法上之誣告罪，本不限於所告
    事實全屬虛偽時，始能成立，倘所告事實之一部分係出於故
    意虛構，仍不得謂非誣告。最高法院32 年上字第184號及20
    年上字第662 號分別著有判例可茲參照。查被告於提起強盜
    告訴時，均能明知上開取車過程平和，並無任何強行取走系
    爭車輛及車內財物等情明確，顯無誤會或懷疑有此事實之情
    ，詎仍故意虛構上開情節，執意對自訴人3 人提起強盜之告
    訴，自足構成誣告罪。
  (六)至證人即極識寶公司員工吳秋雲雖證稱：對方看起來是凶神
    惡煞我會害怕云云；然證人吳秋雲於案發時並未下樓，而是
    站在在二樓往門口觀看乙節，業據證人吳秋雲證述明確（見
    本院卷第143 頁反面），顯見證人吳秋雲當日並未與自訴人
    等有何接觸，是證人吳秋雲此部分所為之證詞，係屬其個人
    主觀上臆測之詞，自難資為被告有利認定之依據。況且，證
    人薛舜宇已證述稱：「（問：你出去看對方的時候，對方的
    態度如何？）還好，因為我跟對方接觸的時間不長，對方是
    跟我說要找老闆，我請他們等一下，就通知被告下來。」、
    「（問：你看到被告跟對方處理的經過，對方有無動手或是
    說什麼恐嚇的話？）說話的內容我忘記了，但動手沒有，說
    話的內容我沒有印象。」等語（見本院卷第203頁反面、204
    頁），可知自訴人等並無任何言語或行動足以使被告心生畏
    懼。雖被告辯稱本件不符合民法自助行為，自訴人逕自取走
    車輛，其認為構成犯罪才提出告訴，並無誣告犯意云云。惟
    縱令如此，本件取車過程究顯與強盜行為有別，被告明知此
    情，卻仍誇大其詞誣指自訴人強盜，難認無誣告犯意。
  (七)綜上，被告所辯，顯係卸責之詞，不足採認，本案事證明確
    ，被告誣告犯行堪以認定，應依法論科。
三、論罪科刑：
  (一)核被告所為，係犯刑法第169條第1項之意圖他人受刑事處分
    向該管公務員誣告罪。被告具狀提出告訴後，分別至警察機
    關製作筆錄、於檢察官訊問時委請代理人告訴，主觀上均係
    基於同一使自訴人許文鼎、許文超、祝厚民受刑事處分之犯
    罪決意，於密接之時、地實施誣告犯行，侵害同一法益，各
    行為之獨立性極為薄弱，依一般社會健全觀念，尚難強行分
    開，在刑法評價上，以視為數個舉動之接續施行，合為包括
    之一行為予以評價，較為合理，應屬接續犯。本件雖係以單
    一行為誣指自訴人3 人犯罪，但因侵害國家審判權法益單一
    ，故為單純一罪（最高法院49年臺上字第883 號判例意旨參
    照）。本件自訴意旨雖未論及被告於98年11月23日在警察機
    關製作筆錄，及99年3 月25日偵查中委請告訴代理人到庭告
    訴等誣告犯行，惟此部分既有如前述之事實上一罪關係，本
    院自應併予審理。
  (二)爰審酌被告雖前無故意犯罪之前科，素行尚佳，有臺灣高等
    法院被告前案紀錄表在卷可稽（見本院卷第230至231頁），
    雖本件係因被告與自訴人許文鼎的民事糾葛，在彼此尚進行
    民事訴訟期間，自訴人許文鼎竟不待民事判決確定逕出具委
    託書委請自訴人許文超、祝厚民取走系爭車輛，然被告既已
    委請律師進行訴訟，大可循合法管道主張權利，竟捨此不為
    ，萌生誣告之犯意，其所用手段不僅浪費國家司法資源，且
    使自訴人3 人因此無端受刑事偵查，並有受刑事處罰之危險
    ，應予相當之非難，犯罪後於本院審理時仍執前詞否認犯行
    ，犯罪之動機、目的非善暨其手段、智識程度等一切情狀，
    量處如主文所示之刑，以示懲儆。
據上論斷，應依刑事訴訟法第343條、第299條第1 項前段，刑法
第169條第1項，判決如主文。
中    華    民    國   100    年    5     月    13    日
              刑事第十三庭審判長法  官  許泰誠
                                法  官  李貞瑩
                                法  官  陳君鳳
以上正本證明與原本無異。
如不服本判決應於收受送達後10日內向本院提出上訴書狀，並應
敘述具體理由；其未敘述上訴理由者，應於上訴期間屆滿後20日
內向本院補提理由書（均須按他造當事人之人數附繕）「切勿逕
送上級法院」。
                                書記官  楊湘雯
中    華    民    國   100    年    5     月    16    日
附錄本案論罪科刑法條全文：
刑法第169條
意圖他人受刑事或懲戒處分，向該管公務員誣告者，處7年以下
有期徒刑。
意圖他人受刑事或懲戒處分，而偽造、變造證據，或使用偽造、
變造之證據者，亦同。